【裁判字號】    92,易,567
【裁判日期】    921030
【裁判案由】    業務侵占
【裁判全文】
臺灣士林地方法院刑事判決                          九十二年度易字第五六七號
    公  訴  人  臺灣士林地方法院檢察署檢察官
    被      告  甲○○
右列被告因業務侵占案件，經檢察官提起公訴（九十一年度偵字第一一一八○號），
本院判決如左：
    主  文
甲○○意圖為自己不法之所有，而侵占對於業務上所持有之物，處有期徒刑陸月，如
易科罰金以參佰元折算壹日。
    事  實
一、甲○○於民國八十九年四月十二日起至九十一年六月初某日，在戊○○○○份有
    限公司（下稱誠隆公司）設於臺北市內湖區○○○路○段二十三號之營業所擔任
    業務員，負有銷售車輛、汽車保險、領牌並收取車款、代收保險費等業務，為從
    事業務之人。依誠隆公司規定，甲○○應於收取客戶所繳交之車輛價款、保險費
    等款項後應立即繳交公司，詎其於九十一年四月三十日，在臺北市○○路○段四
    ００巷十二號十樓客戶己○○之住處，收取客戶己○○所繳交車牌三Ｃ─七三八
    五號自用小客車之汽車保險費新台幣（下同）五萬九千八百五十二元（己○○支
    付現金六萬元正，差額贈與甲○○）後，竟意圖為自己不法所有，未依規定繳回
    誠隆公司以為己○○向第一產物保險股份有限公司辦理汽車保險之續保，而全數
    予以侵占入己，花用完盡，嗣經己○○於九十一年九月二十九日提出申訴書後，
    誠隆公司始發現上情。
二、案經誠隆公司告訴及臺北縣政府警察局汐止分局報告臺灣士林地方法院檢察署檢
    察官偵查起訴。
    理  由
一、右揭犯罪事實，業據被告甲○○迭於偵查及本院審理中坦承不諱，核與告訴代理
    人丁○○指訴侵占之情節相符，並經證人即客戶己○○、誠隆公司民權東路營業
    所所長丙○○迭於偵查及本院審理中結證無訛，且有被告甲○○事先提供予證人
    己○○之第一產物保險股份有限公司汽車保險單、保險費收據、凱興保險代理人
    股份有限公司代辦第一產物保險股份有限公司要保書影本各一份（此部分單據係
    由被告聲請要保，經第一產物保險股份有限公司預先製發予被告，而被告於收費
    當時即交付己○○該保險單及收據，嗣該保險費再繳交予保險公司時始可生效，
    被告應無詐欺之情事，參見本院卷第四四頁）附卷（參見偵查卷第二二至二三頁
    、第四八頁）可稽，應甚明確，而堪認定。
二、核被告所為，係犯刑法第三百三十六條第二項之業務侵占罪。爰審酌被告利用擔
    任誠隆公司業務人員之機會，因個人與該公司之糾紛而圖謀客戶保險費之犯罪動
    機、目的、侵占之犯罪手段，犯罪時所受之刺激及其品性、生活狀況、智識程度
    、犯罪所生之侵占金額不多、尚未與誠隆公司和解及犯罪後態度尚稱良好等一切
    情狀，量處如主文所示之刑，並諭知易科罰金之折算標準。
三、公訴意旨另略以：被告甲○○基於意圖為自己不法所有之概括犯意，於九十年四
    月初，在桃園縣中壢市○○路客戶乙○○服務之公司內及臺北市內湖區○○○路
    ○段二十三號之營業所內，向乙○○收取訂金及部分車款含保險費，總計二十一
    萬元之現金後，竟未依規定將所有款項繳交公司，而將其中十萬二千零五十一元
    侵占入己，因認被告另涉有刑法第三百三十六條第二項業務侵占罪嫌云云。訊之
    被告甲○○堅決否認有右揭業務侵占犯行，辯稱：乙○○總共給伊二十一萬現金
    ，加上金額十四萬九千元之支票，總共三十五萬九千元，伊當時還折讓三萬元給
    乙○○，所以加上銀行貸款五十萬元，乙○○出的車款總共八十五萬九千元。至
    於公司雖收到八十八萬四千零四十九元，其間差額的部分，應是保險二萬多元和
    領牌一萬多元的費用，這部分是伊另外跟他收的錢等語。
  (一)按犯罪事實應依證據認定之，無證據不得推定其犯罪事實，刑事訴訟法第一百五
    十四條第二項定有明文。又認定不利於被告之事實，須依積極證據，苟積極證據
    不足為不利於被告事實之認定時，即應為有利於被告之認定，更不必有何有利之
    證據；且刑事訴訟法上所謂認定犯罪事實之積極證據，係指適合於被告犯罪事實
    之認定之積極證據而言，雖不以直接證據為限，間接證據亦包括在內，然而無論
    直接或間接證據，其為訴訟上之證明，須於通常一般之人均不致有所懷疑，而得
    確信其為真實之程度者，始得據為有罪之認定，倘其證明尚未達到此一程度，而
    有合理之懷疑存在時，自不能以推測或擬制之方法，以為有罪裁判之基礎，最高
    法院二十九年度上字第三一○五號、三十年度上字第八一六號、四十年度台上字
    第八六號、七十六年度台上字第四九八六號判例可資參照。
  (二)本件告訴人誠隆公司認被告甲○○涉犯上開業務侵占罪嫌，無非以告訴代理人費
    立杰、丁○○迭於檢察官偵查及本院審理中指稱：客戶乙○○係以八十四萬四千
    元之車價購買，連同辦牌費一萬七千元、保險費二萬三千零四十九元，應付八十
    八萬四千零四十九元，誠隆公司實際亦收受甲○○為乙○○繳交之現金一萬元、
    一萬一千零四十九元、六萬二千九百五十一元、二萬三千零四十九元，再加上乙○○電匯五十萬元（銀行貸款）、十五萬元及十二萬七千元，總計誠隆公司收到
    八十八萬四千零四十九元，惟乙○○向誠隆公司聲稱其總計交付被告甲○○九十
    八萬七千元，中間之十萬二千九百五十一元差額係保險費，實為被告甲○○所侵
    占，後來由誠隆公司賠付予乙○○等語（參見偵查卷第九四至九五頁、第一○四
    至一○五頁、本院卷第十七頁、第八○頁），及告訴人誠隆公司自行出具之公司
    營管系統繳款作業查詢單、繳款紀錄二份，與乙○○自行提出新安產物保險股份
    有限公司保險費為一萬九千零七十二元之竊盜及乘客、第三人責任汽車保險單、
    富邦產物保險股份有限公司保險費為八萬九千零三十一元之車體損失及乘客責任
    汽車保險單影本二份、九十年六月二十二日乙○○分別匯款誠隆公司十五萬元及
    十二萬七千元之匯款回條聯影本二紙、乙○○向誠隆公司訂購汽車之訂購合約書
    影本一紙、乙○○簽收誠隆公司因賠償所支付之面額十萬二千九百五十一元支票
    影本一紙附卷（參見偵查卷第十五至十七頁、本院卷第十三頁、第六九頁）為據
    。是告訴人誠隆公司所指被告甲○○侵占客戶乙○○所繳付之十萬二千九百五十
    一元，應係指被告向乙○○所收取之保險費甚明。惟查：
  1.證人乙○○先於九十一年九月二十五日警詢中證稱：「我當初購買該車係分期付
    款，第一年保險係現金付款交於甲○○（金額現金新台幣十三萬零九百三十元整
    ，於九十年四月二十九日九時許，在台北市內湖區○○○路○段二十三號戊○○○○份有限公司內交付給甲○○），後來是保險要報出險，我才知道的，汽車貸
    款部分因為我都是用匯款予該公司，只有頭款是交付予甲○○，金額多少我忘記
    了，甲○○並未開立收據，只說將來要補開，後來就都沒消息了。」等語（參見
    偵查卷第八頁），後於九十一年十二月十日檢察事務官偵訊時結證稱：「（被告
    在何時、何地向你收取何種款項，金額若干？）九十年四月初，他到桃園縣中壢
    市○○路我服務之公司內向我收取訂車保證金二十一萬元，後來我又到他們公司
    補足頭款十四萬九千元，即頭期款為三十五萬九千元。」、「（你到底交給甲○○若干？）總共二十一萬元，包括車款及保險費。」等語（參見偵查卷第五七至
    五八頁），對於交付被告甲○○之車款及保險費之金額，一則指述保險費支付十
    三萬零九百三十元，一則聲稱含車款及保險費總計支付三十五萬九千元，再加上
    告訴人及被告均不否認乙○○向銀行汽車貸款之五十萬元，乙○○總計支付車款
    及保險費為八十五萬九千元，此核與被告甲○○於本院審理中供稱：「（乙○○
    買這部車共付了多少錢？）八十八萬九千元，折讓三萬元、貸款五十萬元，他應
    該要付現金三、四十萬元。」、「乙○○總共給我二十一萬現金加上支票的金額
    十四萬九千元，總共合計三十五萬九千元，我當時還折讓三萬元給乙○○，所以
    加上銀行貸款五十萬元，乙○○出的車款總共八十五萬九千元。至於公司收到八
    十八萬四千零四十九元，差額的部分，是保險二萬多元和領牌一萬多元的費用，
    這部分是我另外跟他收的錢。」等語相符（參見本院卷第十七頁、第八○至八一
    頁），應甚明確，則乙○○交付被告甲○○購車之費用應為八十五萬九千元，此
    款項顯然少於告訴人誠隆公司主張乙○○所交付被告甲○○之九十八萬七千元，
    並少於告訴人誠隆公司主張該公司實際收到乙○○交付之八十八萬四千零四十九
    元之款項，足見被告甲○○已將向乙○○收訖之八十五萬九千元交付誠隆公司，
    當不可能再侵占該乙○○所交付之款項，自甚明確。
  2.被告甲○○於本院審理時供稱：當時乙○○來訂車時，他只有繳一萬元，又付現
    金二十萬元，後來因為他財務有狀況，他就拿支票來交車。伊收到的二十萬元沒
    有一次付給公司，係因中間乙○○曾不要買車，伊準備要將車款二十萬元還給乙○○，後來因為乙○○沒有貸款到那麼多，但伊與公司結算結果剛好可以付車款
    ，所以伊帶乙○○去匯款十五萬元、十二萬七千元，這錢都是伊自己出的，因為
    乙○○給伊期票，票後來有兌現。伊並沒有幫乙○○在富邦銀行辦理車體保險，
    但有強制險等語（參見本院卷第十六至十九頁），又於本院審理中供稱：「因為
    乙○○是我的朋友，我在酒店認識他，買車的過程中，他沒有頭期款，他想貸款
    貸高一點，最後，我們貸款金額與他講的有差距，他想貸款八十萬元。他從付款
    到交車有談了七個多月。在公司的立場，希望這部車能賣給客人，他的確有交二
    十一萬元的現金，貸款我也幫他貸了五十萬元，交車的那天他拿票給我，都是客
    票，因為公司規定交車流程是不能拿支票，一定要清償完畢才能夠交車，我就用
    我的錢代他匯款，他交車交的很急，我有少一樣配件，他說以後再回來台北找我
    ，車子就交給他。」、「（乙○○的客票有無兌現？）二到三張的票全部都兌現
    。應該是車款的尾數，有一張票在我同事的戶頭兌現。」、「二十一萬是我收到
    的現金，但是我有拿其中一部分加在二十七萬七千元的匯款裡面，因為他給我的
    客票，根本沒有到二十七萬七千元。」、「我只有給乙○○新安的保險單。」等
    語（參見本院卷第五五至五六頁、第七六頁、第八一頁），參以證人丙○○於本
    院審理中結證稱：乙○○所提出匯款回條上之字確為甲○○所書寫等語及上述九
    十年六月二十二日乙○○分別匯款予誠隆公司十五萬元及十二萬七千元之匯款回
    條聯影本二紙（參見偵查卷第十六頁、本院卷第五四頁），及依上述證據顯示證
    人乙○○於九十年三月三十日向誠隆公司訂購汽車陸續繳款遲至九十年八月十六
    日始繳款完畢等情以觀，顯見被告上開所供，並非無據，應可採信。按上述證人
    乙○○自行提出新安產物保險股份有限公司保險費為一萬九千零七十二元之竊盜
    及乘客、第三人責任汽車保險單、富邦產物保險股份有限公司保險費為八萬九千
    零三十一元之車體損失及乘客責任汽車保險單影本二份所示，如果新安產物保險
    股份有限公司及富邦產物保險股份有限公司出具之保險單均為被告甲○○所交付
    ，何以保險費總計應為十萬八千一百零三元，並非證人乙○○於上開警詢中所稱
    之十三萬零九百三十元？其間超出部分，何以證人乙○○於收取保險單後遲至出
    險時始提出異議？顯與常情不符；又依卷附資料，告訴人誠隆公司及檢察官均無
    法提出其他證據證明富邦產物保險股份有限公司出具之保險單是否確為被告甲○○所交付，被告甲○○亦否認有提出該保險單，且證人乙○○亦經本院數次傳訊
    均不到庭，尚難單憑事後查證乙○○並未投保富邦產物保險股份有限公司之汽車
    車體險，即遽認被告甲○○有收取乙○○交付該富邦產物保險股份有限公司保險
    費之事實，自甚明確。
  3.再被告於本院審理中辯稱：「乙○○總共給我二十一萬現金加上支票的金額十四
    萬九千元，總共合計三十五萬九千元，我當時還折讓三萬元給乙○○，所以加上
    銀行貸款五十萬元，乙○○出的車款總共八十五萬九千元。至於公司收到八十八
    萬四千零四十九元，差額的部分，是保險二萬多元和領牌一萬多元的費用，這部
    分是我另外跟他收的錢。」等語（參見本院卷第八○至八一頁），參以前揭所述
    ，乙○○支付車款八十五萬九千元，被告再收取新安產物保險股份有限公司保險
    費一萬九千零七十二元，計有八十七萬八百零七十二元，另收取辦牌費用五千九
    百七十七元，計繳付告訴人誠隆公司八十八萬四千零四十九元，核與告訴人所主
    張收訖之數額並無不合，且被告甲○○對於證人乙○○折讓三萬元車款係少於告
    訴人主張之折讓金額四萬五千元，而所收取之保險費一萬九千零七十二元亦少於
    告訴人主張之二萬三千零四十九元，是辦牌手續費用被告願意吸收致少於告訴人
    主張之一萬七千元，自有可能，從而，尚難認被告有侵占乙○○所交付車款、保
    險費或其他手續費之事實，當甚明確。
  4.至公訴人另聲請傳喚證人乙○○部分，按證人乙○○業於警方調查及檢察官偵查
    中證述明確，本院亦曾依查之住址二次傳喚未著，爰認無庸再予傳喚調查，附此
    敘明。
  (三)此外，復查無其他積極證據足資證明並使本院無合理之懷疑而確信被告有公訴人
    所指此部分業務侵占之犯行，自屬犯罪不能證明，公訴人認此部分與前開起訴並
    經本院論罪科刑部分有連續犯之裁判上一罪關係，爰不另為無罪之諭知。
據上論斷，應依刑事訴訟法第二百九十九條第一項前段，刑法第三百三十六條第二項
、第四十一條第一項前段，罰金罰鍰提高標準條例第一條前段、第二條，判決如主文
。
本案經檢察官劉異海到庭執行職務。
中      華      民      國    九十二    年      十      月     三十     日
                                  臺灣士林地方法院刑事第三庭
                                    審判長法  官  雷雯華
                                          法  官  李育仁
                                          法  官  吳祚丞
右正本證明與原本無異。
如不服本判決，應於判決送達後十日內，向本院提出上訴狀。
                                          書記官  楊樠株
中      華      民      國    九十二    年      十      月     三十一   日
附錄本案論罪科刑法條全文：
刑法第三百三十六條第二項
對於業務上所持有之物，犯前條第一項之罪者，處六月以上五年以下有期
徒刑，得併科三千元以下罰金。


司法院資訊處製作；財團法人民間司法改革基金會備份。
